【裁判字號】    99,判,514
【裁判日期】    990520
【裁判案由】    遺產稅
【裁判全文】
最  高  行  政  法  院  判  決
                                       99年度判字第514號
上  訴  人  甲○
被 上訴 人  財政部臺灣省中區國稅局
代  表  人  鄭義和
上列當事人間遺產稅事件，上訴人對於中華民國97年8月7日臺中
高等行政法院97年度訴字第182號判決，提起上訴，本院判決如
下：
    主  文
原判決關於罰鍰及該訴訟費用部分均廢棄。
廢棄部分訴願決定及原處分（即復查決定）均撤銷。
其餘上訴駁回。
廢棄部分第一審及上訴審訴訟費用由被上訴人負擔；駁回部分上
訴審訴訟費用由上訴人負擔。
    理  由
一、上訴人配偶花繼銘於民國（下同）92年6月15日死亡，上訴
    人申報遺產總額新臺幣（下同）87,982,781元、扣抵稅額0
    元，經被上訴人核定遺產總額123,361,264元、扣抵稅額9,7
    01,105元，應納稅額14,214,927元，並處罰鍰4,174,400元
    ，嗣被上訴人更正核定遺產總額118,681,264元，扣抵稅額
    7,765,885元，應納稅額14,231,347元，按漏稅額4,190,873
    元處1倍罰鍰4,190,800元（計至百元止）。上訴人不服，就
    遺產總額－投資、其他（死亡前2年內贈與現金）及罰鍰3項
    申請復查，獲追減遺產總額－投資1,031,580元，上訴人仍
    不服，就遺產總額－其他（死亡前2年內贈與現金）及罰鍰
    2項提起訴願亦遭駁回，遂提起本件行政訴訟，經原審判決
    駁回其訴，仍不服而提起上訴。
二、上訴人在原審起訴主張：洪春英（花文杰之妻）代花文杰以
    現金存入花繼銘帳戶（臺中商業銀行溪湖分行，帳號000000
    000000），於91年2月至92年2月共存入3,720,000元，該筆
    金額係以花文杰經營東環商行每月收款存入，以償還部分被
    繼承人花繼銘生前貸予花文杰之款項，以便花繼銘支付利息
    及生活所需，有東環商行91年1月至92年2月「營業人使用二
    聯式收銀機統一發票明細表」及洪春英代花文杰存入花繼銘
    帳戶所立切結書並經臺灣彰化地方法院公證處公證之認證書
    附卷可稽，自應從贈與花文杰19,620,252元部分減除。又罰
    鍰部分，若准予追減系爭金額，罰鍰金額4,190,800元應重
    新計算云云。求為撤銷訴願決定及原處分之判決。
三、被上訴人在原審答辯則以：，上訴人主張核定之贈與金額應
    扣除花文杰以所經營東環百貨商行營業收入存入被繼承人花
    繼銘帳戶用以繳納被繼承人銀行貸款及利息之資金3,720,00
    0元，惟查依所提示之統一發票明細表，該商行每日雖有開
    立發票金額數千至數十萬元，然該存摺帳戶並非每日均有款
    項存入，且存入日期均約在每月20日，與統一發票明細表相
    互勾稽，金額亦不相當，尚難證明開立發票金額與現金存入
    之來源有因果關係；另所提示認證書係認證花文杰之配偶洪
    春英確已繕具切結書乙份，雖能證明該切結書確係由洪春英
    本人製作，至該切結書僅係洪春英自述確曾將來自花文杰之
    現金存入被繼承人帳戶等情，而此並非認證書認證之範圍，
    是上訴人既無法就其主張提示證明資料，被上訴人不予認定
    ，並無不合等語，資為抗辯。
四、原審斟酌全辯論意旨及調查證據之結果，以：(一)本件上訴人
    之被繼承人花繼銘於92年6月15日死亡，生前於90年11月15
    日及91年1月4日向臺中商業銀行（以下簡稱臺中商銀）借款
    15,000,000元及40,000,000元，經被上訴人查得所借資金流
    向，有關15,000,000元部分，於90年11月15日（死亡前2年
    內）轉帳存入繼承人花文良第一商業銀行溪湖分行帳戶10,0
    00,000元代償還其借款，及於同年月19日現金存入花文杰（
    東環百貨行）帳戶5,000,000元；另40,000,000元部分，除
    於91年1月4日償還舊貸15,000,000元外，於同年月18日起至
    5月29日止陸續轉帳存入花文杰（東環百貨行）臺中商銀帳
    戶計有23,500,000元，而於90及91兩年間轉入花文杰帳戶計
    28,500,000元，被上訴人之原查依繼承人所提供資金用途證
    明文件核認為其中4,199,748元係花文杰開立支票代為支付
    被繼承人所有之房屋建築費用屬代付款性質，餘24,300,252
    元因繼承人未能提出非屬贈與之證明憑證，原查乃連同轉入
    花文良之10,000,000元，依遺產及贈與稅法第4條及第15條
    規定核定為被繼承人90年度贈與總額為34,300,252元，並以
    死亡前2年內贈與併計遺產（贈與花文良10,000,000元、贈
    與花文杰24,300,252元）、扣抵贈與稅額9,701,105元；嗣
    再更正減除由花文杰（東環百貨行）帳戶轉回被繼承人帳戶
    非屬贈與之金額4,680,000元，更正核定90年度贈與總額及
    死亡前2年內贈與皆為29,620,252元、扣抵贈與稅額7,765,8
    85元。雖被上訴人原查依贈與之資金流程，將屬90及91年度
    贈與金額分別為10,000,000元及19,620,252元，均併計於90
    年度贈與總額，尚有未合，被上訴人復查時重行核算各該年
    度贈與稅額1,445,000元及4,365,885元（合計為5,810,885
    元），而核定死亡前2年內贈與合計29,620,252元，扣抵贈
    與稅額予以追減1,955,000元，就罰鍰部分，按所漏稅額4,1
    90,873元處1倍罰鍰4,190,800元（計至百元止），因前述追
    減之遺產總額－投資非屬漏報應罰遺產總額，漏報遺產總額
    並未變動，所處罰鍰亦無不合，揆諸前揭規定及最高行政法
    院判例意旨，原處分（復查決定）並無違誤。(二)上訴人主張
    核定之贈與金額應扣除花文杰以所經營東環百貨商行營業收
    入存入被繼承人花繼銘帳戶（000000000000）用以繳納被繼
    承人銀行貸款及利息之資金3,720,000元，並提示說明書、
    存摺、東環百貨商行91年1月份至92年2月份營業人使用二聯
    式統一發票明細表、臺灣彰化地方法院公證處公證人認證之
    認證書及存摺存款憑條，查依所提示之營業人使用二聯式收
    銀機統一發票明細表，該商行每日雖有開立發票金額數千至
    數十萬元，然該存摺帳戶並非每日均有款項存入，且存入日
    期均約在每月20日，與統一發票明細表相互勾稽，金額亦不
    相當，尚難證明開立發票金額與現金存入之來源，另所提認
    證書係認證花文杰之配偶洪春英確已繕具切結書乙份，僅能
    證明該切結書確係由洪春英本人於96年5月25日所製作，雖
    洪春英自述確曾將來自花文杰之現金存入被繼承人花繼銘帳
    戶，及上訴人陳述所附存款憑條其筆跡是一樣等情，所提資
    料亦無法證明其主張為真實。(三)綜上所述，本件原處分，並
    無違誤，訴願決定予以維持，核無不合等情，因而判決駁回
    上訴人之訴。
五、本院查：
  (一)駁回部分：按當事人主張有利於己之事實者，就其事實有舉
    證之責任，行政訴訟法第136條準用民事訴訟法第277條前段
    定有明文，而具備稅法所規定之一定要件者，稅捐稽徵機關
    始對之有課稅處分之權能，依行政訴訟實務就舉證責任所採
    之法律要件分類理論，主張稅法所規定之法律效果者，應就
    該規定之要件即權利發生之事實，負舉證之責任，反之，納
    稅義務人如主張對造權利有障礙者，即應就該權利有障礙之
    最低限度事實，負舉證之責任。本件既經被上訴人查獲上述
    資金移轉之事實，外觀上以足堪認定為被繼承人無償給予上
    訴人之贈與行為，應認被上訴人已盡其舉證責任，至上訴人
    主張由花文杰（東環百貨行）帳戶轉回被繼承人帳戶非屬贈
    與金額之事實，自應由上訴人對此有利於己之事實，負舉證
    責任。又原判決繼之說明：依東環百貨商行91年1月份至92
    年2月份二聯式統一發票明細表，該商行每日雖有開立發票
    金額數千至數十萬元，然該存摺帳戶並非每日均有款項存入
    ，且存入日期均約在每月20日，與統一發票明細表相互勾稽
    ，金額亦不相當，尚難證明開立發票金額與現金存入之來源
    有因果關係；及所提示臺灣彰化地方法院公證處公證人認證
    之認證書係認證花文杰之配偶洪春英確已繕具切結書乙份，
    雖能證明該切結書確係由洪春英本人製作，至該切結書僅係
    洪春英自述確曾將來自花文杰之現金存入被繼承人帳戶等情
    ，而此並非認證書認證之範圍，是上訴人不能證明由系爭贈
    與花文杰之資金已陸續轉回或現金存入被繼承人帳戶之事實
    。是以，原判決已就該爭點明確詳述其得心證之理由，有如
    前述，並無判決不適用法規或適用不當之違法；亦難謂有判
    決不備理由之違法。綜上所述，上訴意旨猶執前詞，指摘原
    判決違誤，求予廢棄，難認有理由，應予駁回。
  (二)廢棄部分：原審以上訴人依法有申報義務，其未依規定辦理
    贈與稅申報，被上訴人核定應納稅額14,231,347元，並按所
    漏稅額4,190,873元裁處1倍之罰鍰於法有據，而駁回上訴人
    此部分之訴，固非無見。惟按稅捐稽徵法第48條之3規定「
    納稅義務人違反本法或稅法之規定，適用裁處時之法律。但
    裁處前之法律有利於納稅義務人者，適用最有利於納稅義務
    人之法律。」上開法條所稱之「裁處」，依修正理由說明，
    包括訴願、再訴願及行政訴訟之決定或判決。而行為時遺產
    及贈與稅法第45條原規定：「納稅義務人對依本法規定，應
    申報之遺產或贈與財產，已依本法規定申報而有漏報或短報
    情事者，應按所漏稅額處以1倍至2倍之罰鍰。」嗣於98年1
    月21日修正為「納稅義務人對依本法規定，應申報之遺產或
    贈與財產，已依本法規定申報而有漏報或短報情事者，應按
    所漏稅額處以2倍以下之罰鍰。」其漏稅額罰鍰倍數之下限
    較修正前之規定為低，有利於納稅義務人，則依稅捐稽徵法
    第48條之3規定，本件應適用98年1月21日修正之遺產及贈與
    稅法第45條之規定。原審於判決時適用當時之遺產及贈與稅
    法第45條之規定，固屬無誤，惟就罰鍰部分，原處分未及適
    用98年1月21日修正後遺產及贈與稅法第45條之規定，訴願
    決定及原判決亦未及糾正，原判決此部分自有判決適用法規
    不當之違法。上訴意旨執此指摘原判決此部分違法，求予廢
    棄，此部分之上訴為有理由。按，對於違反行政法上義務之
    裁罰性行政處分，若涉及行政裁量權之行使者，其裁量尚未
    減縮至零，基於權力分立原則，行政法院不應代替原處分機
    關行使行政裁量權，而應由行政機關行使之。爰將原判決關
    於罰鍰部分廢棄，該廢棄部分，訴願決定及原處分（即復查
    決定）關於罰鍰部分當一併均撤銷，由被上訴人重新依法行
    使裁量權而為罰鍰處分。
八、據上論結，本件上訴為一部分有理由，一部分無理由。依行
    政訴訟法第255條第1項、第256條第1項、第98條第1項前段
    ，判決如主文。
中    華    民    國    99    年    5     月    20    日
                    最高行政法院第三庭
                        審判長法官  高  啟  燦
                              法官  林  文  舟
                              法官  曹  瑞  卿
                              法官  黃  合  文
                              法官  王  碧  芳

以  上  正  本  證  明  與  原  本  無  異
中    華    民    國    99    年    5     月    21    日
                              書記官  邱  彰  德

司法院資訊處製作；財團法人民間司法改革基金會備份。
